【裁判字號】    97,家訴,39
【裁判日期】    990222
【裁判案由】    分割遺產
【裁判全文】
臺灣苗栗地方法院民事判決              97年度家訴字第39號
原      告  丙○○
訴訟代理人  曾桂釵律師
被      告  甲○○
訴訟代理人  彭亭燕律師
被      告  丁○○
            乙○○
兼上一人
訴訟代理人  戊○○
上列當事人間請求分割遺產事件，本院於民國99年1 月25日言詞
辯論終結，判決如下：
    主  文
兩造之被繼承人呂平鐀如附表一所示遺產，應依附表一所示方法
分割。
訴訟費用由原告、被告甲○○、丁○○、乙○○、戊○○各負擔
五分之一。
    事實及理由
一、原告起訴主張：
（一）兩造均為訴外人呂平鐀之繼承人，被告甲○○為被繼承人
      之妻，原告及其餘被告則為被繼承人之子女。被繼承人呂
      平鐀於民國95年3 月25日死亡，被告甲○○已辦理遺產稅
      之申報，被繼承人留有遺產不動產部分包括坐落苗栗縣大
      湖鄉○○○段299 地號土地及如附圖所示，坐落前開土地
      上之未辦保存登記門牌號碼為苗栗縣大寮村水頭寮10鄰
      7-1 號房屋一間（以下以系爭土地、房屋簡稱之）。現金
      部分被繼承人死亡時遺有現金新台幣（下同）1,625,000
      元，扣除已支付之喪葬費用638,692 元後尚餘986,308 元
      ，現由被告甲○○保管中。兩造就上開遺產並無不分割之
      約定，亦無不能分割之事由，惟兩造多次洽談均無法達成
      和解，為此訴請分割遺產。原告主張各繼承人就系爭土地
      、房屋均按應繼分1/5 之比例維持共有關係，現金部分則
      由各繼承人按應繼分1/ 5之比例分割，為此提起本訴。並
      聲明：如主文所示。
（二）對被告抗辯所為之陳述：
（１）被繼承人呂平鐀病重之際時僅表示贈與已罹患咽喉癌之原
      告100 萬元，以保障原告日後生活，且已先行交付，根本
      未提贈與被告甲○○100 萬元之語，此有其他被告可證，
      且被告甲○○於調解程序亦從未主張有贈與之事，被繼承
      人呂平鐀亦未書立遺囑表示贈與，是被告甲○○主張有遺
      贈或贈與之事，並非事實。
（２）按剩餘財產差額之分配請求權，自請求權人知有剩餘財產
      之差額時起，二年間不行使而消滅。自法定財產制關係消
      滅時起，逾五年者，亦同，民法第1030條之1 第3 項定有
      明文。同法第133 條規定，時效因聲請調解而中斷者，若
      調解之聲請經撤回、被駁回、調解不成立時，視為不中斷
      。被繼承人呂平鐀於95年3 月25日死亡，被告甲○○於95
      年5 月15日單獨自行申報遺產稅，同年5 月16日接獲國稅
      局發給遺產稅免稅證明書，故被告甲○○於該時起即已接
      獲被繼承人之財產明細，自已知悉有無差額可請求分配，
      然其於96年10月4 日始具狀向鈞院聲請調解分配剩餘財產
      ，嗣後調解不成立，依前開規定，時效視為不中斷，被告
      甲○○自95年5 月16日知悉至97年5 月15日屆滿2 年，其
      夫妻剩餘財產分配請求權已罹於時效。況被繼承人呂平鐀
      之遺產項目甚為單純，被繼承人頭七之日，全家已知所遺
      遺產數額，且為如何分配、如何保管一事吵的不可開交，
      被告甲○○諉稱不知有無差額，不足採信。
（３）本件原告請求分割遺產，乃形成之訴，非給付之訴，無抵
      銷之適用，且原告與被告甲○○間並未互負債務，無抵銷
      問題。況原告原本與父母同住，成家立業後亦就近租屋照
      顧父母，惟因罹患咽喉癌致無工作能力，兩名子女亦罹患
      罕見疾病，故被繼承人臨終時擔憂原告健康不佳，生活困
      頓故而贈與原告100 萬元，足徵原告尚須他人扶養照顧，
      非有能力而棄養被告甲○○。
二、被告甲○○則以：
（一）被繼承人呂平鐀遺產不動產部分同意按繼承人應繼分比例
      分割。另現金部分，被繼承人呂平鐀於臨終之前將存款提
      出，交代贈與原告及被告各100 萬元，供被告養老使用，
      原告已於被繼承人生前受贈100 萬元，故被告甲○○所保
      管之現金986,308 元實為被繼承人呂平鐀之遺贈，原告不
      得主張列入遺產分配。
（二）被告甲○○與呂平鐀於47年結婚，未約定夫妻財產制，依
      法應適用聯合財產制。聯合財產關係消滅時，夫或妻於婚
      姻關係存續中所取得而現存之原有財產，扣除婚姻關係存
      續中所負債務後，如有剩餘，雙方剩餘財產之差額應平均
      分配。呂平鐀之遺產數額約1000萬元，被告於呂平鐀死亡
      時僅有存款約200 萬元，剩餘財產差額約800 萬元，被告
      尚得向原告等其餘繼承人請求剩餘財產差額之半數約400
      萬元，被告甲○○亦得以剩餘財產差額主張抵銷之。
（三）又縱認原告尚有得主張繼承之款項，惟被告亦得以原告應
      負擔之扶養費主張抵銷之。按直系血親相互間互負扶養之
      義務。被告甲○○有兩次婚姻共育有8名子女，其中2名已
      出養，故應對被告甲○○負扶養義務者共有6 名子女。原
      告過去未對被告甲○○負扶養義務，被告為此請求給付過
      去15年來之扶養費。依行政院主計處公布之家庭收支調查
      報告，其中平均每人月消費支出苗栗縣部分自82年至97年
      ，依序為8,221 元、8,557 元、10,241元、10,902元、11
      ,822元、11,504元、12,812元、11,957元、12,489元、13
      ,138元、12,733元、13,637元、13,358元、15,588元、15
      ,087元，15年來計為2,184,552 元，被告有6 名子女，每
      名子女應分擔364,092 元。退步言之，縱認原告有主張得
      繼承之現金，被告亦得以原告應支付之扶養費主張抵銷之
      。並聲明：原告之訴駁回。
三、被告丁○○、乙○○、戊○○部分：均同意原告之請求，主
    張按應繼分之比例就系爭土地及房屋維持共有，就現金部分
    依應繼分比例分配。被繼承人呂平鐀病重時之存款帳戶係由
    被告戊○○負責處理。呂平鐀生前某日，偕同被告甲○○與
    其前夫之二子己○○至郵局解約定存100 萬元，並提領農會
    之存款205 萬元，在全部家庭成員在場之情形下交給原告10
    0 萬元，所餘之金額205 萬元零頭部分交付原告用以補足10
    0 萬元解約定存遭扣除利息不足部分，其餘200 萬元即由被
    告戊○○存至所有之合庫竹東分行帳戶。其後被繼承人死亡
    ，該200 萬元在被繼承人七七之日家庭會議，扣除被告戊○○為被繼承人代墊之醫療費、看護費及被繼承人表示要給被
    告戊○○之10萬元後，尚餘將近170 萬元，在全體繼承人在
    場之情形下交給被告甲○○保管，惟繼承人對於該金額如何
    分配無法達成共識。被繼承人呂平鐀生前並未表示贈與100
    萬元於被告甲○○之事，對於不動產部分亦從未表示如何處
    理。
四、查兩造不爭執之事實為：
（一）兩造均為訴外人呂平鐀之繼承人，被告甲○○為被繼承人
      之妻，原告及其餘被告則為被繼承人之子女。被繼承人呂
      平鐀已於95年3 月25日死亡，其留有遺產不動產部分包括
      坐落苗栗縣大湖鄉○○○段299 地號土地及坐落土地上未
      辦保存登記門牌號碼為苗栗縣大寮村水頭寮10鄰7-1 號房
      屋，及現金1,625,000 元，扣除已支出之喪葬費用後尚餘
      現金986,308 元，現由被告甲○○保管中。
（二）被繼承人呂平鐀病重之際，提領其郵局及農會存款，並在
      兩造均在場時贈與並交付原告100萬元。
      以上且有原告提出之財政部台灣省中區國稅局遺產稅免稅
      證明書、土地登記謄本、電費收據單為證，並經本院至現
      場履勘，並囑託苗栗縣大湖地政事務所測量屬實，製有勘
      驗筆錄及複丈成果圖在卷可憑。
五、本件兩造所爭執者，乃（１）被繼承人之遺產現金部分是否
    由被繼承人生前表示贈與於被告甲○○或遺贈於被告甲○○
    ？（２）被告甲○○得否以剩餘財產差額分配請求權主張抵
    銷？（３）被告甲○○得否以對於原告之扶養費請求權主張
    抵銷？經查：
（一）按當事人主張有利於己之事實者，就其事實有舉證之責任
      ，民事訴訟法第277 條定有明文。本件被告甲○○抗辯被
      繼承人有贈與或遺贈之事，惟為原告及其餘被告所否認，
      被告甲○○自應就前開有利於己之事實負舉證之責。次按
      遺囑人依遺囑所為之遺贈，因依一方之意思表示即而成立
      ，為屬無相對人之單獨行為，與死因贈與乃以贈與人之死
      亡而發生效力，並以受贈人於贈與人死亡時仍生存為停止
      條件之贈與，其為贈與之一種，性質上仍屬契約，須有雙
      方當事人意思表示之合致者迥然不同（最高法院95年度台
      上字第817 號判決參照）。被告甲○○固抗辯被繼承人為
      遺贈之事，惟依民法第1189條規定，遺囑方式之種類計有
      自書遺囑、公證遺囑、密封遺囑、代筆遺囑、口授遺囑，
      均應依法定方式為之，如未按法定方式為之，依民法第73
      條前段規定，遺囑不生效力。兩造對於被繼承人呂平鐀並
      未依前開方式為遺囑乙節均不爭執，是被告甲○○抗辯被
      繼承人已依遺囑為遺贈乙節，即不足採。
（二）被告甲○○主張被繼承人生前已表示贈與100 萬元供其養
      老之用。惟查，被告戊○○具結稱：當時伊之父呂平鐀已
      在安寧病房，故要先作財產規劃，與爸爸至郵局領100 萬
      元定存、農會205 萬元後就回家，回家後大家你一言我一
      語，大家都在問爸爸，很清楚的是爸爸要把100 萬元給原
      告，然後有順便問需不需要給媽媽，當時爸爸有把手舉起
      來順便搖了一下手，其他的哥哥嫂嫂有問他要不要給媽媽
      ，爸爸只是搖搖頭，後來沒再說什麼。沒說剩下200 多萬
      元怎麼分。後來200 萬元由伊帶走存在合庫帳戶。直到伊
      之父親過世後，包括伊代墊之醫療費等費用共領了30萬元
      ，其後伊拿出170 萬元之現金，在伊之父親七七當日，與
      兩造一同討論，當時伊之母即被告甲○○對伊有誤會，被
      告甲○○認為父親之錢、房屋均應給被告甲○○，所以大
      家未能達成共識。伊當時就在大家面前把錢拿出，討論應
      扣抵之看護費等數額，當時被告甲○○堅持要全數的錢，
      所以大家談不攏。之後大哥庚○○有說錢先交由被告甲○○存起來。土地部分伊父親並沒有說如何處理等語明確。
      而另證人即被告甲○○與前夫所生次子己○○亦到庭證稱
      ：當時大家包括伊、被告甲○○、丁○○、戊○○有和伊
      繼父（呂平鐀）去郵局、農會領存款出來，到家裡之後我
      小妹（戊○○）問爸爸（呂平鐀）錢如何處理，當時爸爸
      說100 萬元要給弟弟（原告），說原告有病痛叫我們不要
      計較，其他的給媽媽療養。（問：當時呂平鐀說的時候清
      楚甲○○可分多少嗎？）我不清楚等語。查被繼承人呂平
      鐀於領出存款之際，已於安寧病房療養，體力已極為虛弱
      ，來日無多，當日提領郵局及農會存款尚有約300 萬元，
      被繼承人隨即於當日在全體家庭成員均在場之際贈與100
      萬元給已罹患癌症之原告，並當場交付於原告，其贈與原
      告之意甚為明確。而衡情被繼承人倘亦欲贈與被告甲○○
      ，亦可依相同方式於全體家人面前為處理，表達贈與之金
      額並交付給被告甲○○。惟依被告吳寶圓所述，詢及被繼
      承人是否需贈與給被告甲○○時，被繼承人僅以舉手、搖
      頭表示，尚難認為被繼承人有何贈與之意。證人己○○雖
      證述被繼承人稱其餘金額要給媽媽療養等語，惟就當時被
      繼承人共有多少金額待分配、不動產如何分配、給被告甲○○療養之數額為何、甲○○當時尚有多少存款等細節，
      證人己○○亦未能敘明，足徵被繼承人有無贈與之意、贈
      與之數額、交付之時期為何均未明確，尚難認其與被告甲○○間已成立贈與契約。
（三）至於證人即被告甲○○與前夫所生長子庚○○雖亦到庭證
      稱：呂平鐀領錢之後回去家裡召集家屬，說要交代遺言，
      然後我小妹戊○○問他要交代什麼，他也說不出來，後來
      就由我小妹問一句，繼父答一句。是我小妹蹲在他前面聽
      他說，後來我小妹問他說他的100 萬元不是說要給小兒子
      （即原告丙○○）的嗎，他就說「100 萬給阿火，因為他
      有病給他補助生活。」他說話還很有力，他還說「沒有的
      人也不要怨嘆，因為他有病」，因原告是有咽喉癌。第二
      件我小妹就問他說如果以後辦後事之後除了100 萬元之外
      剩下的存款要怎麼處理，他說「剩下的給我媽養老」。當
      時他說的時候還有兩百多萬元的存款。這是現金部分，還
      有田地的部分也有問怎麼處理。他說「田地就他們兄弟分
      」，但是我不曉得他所謂的兄弟是指何人等語，惟證人庚○○所證述之詞已為原告、被告戊○○、丁○○所否認，
      被告丁○○復稱：當天並無交代剩下的錢如何處理，被繼
      承人只有用手比「五」。隔天問被繼承人是五千、五萬還
      是五十萬，被繼承人稱被告甲○○不需要那麼多錢，且還
      有老人津貼等語。而證人庚○○亦同稱：當時被繼承人確
      實有比「五」，當時有人說是不是五千，當時被繼承人頭
      一直點，但是哪有人給五千的，那時繼父已經搞不清楚了
      等語明確。而被告丁○○、證人庚○○所稱被繼承人比五
      乙節，核與被告戊○○所稱當時問爸爸要不要給媽媽一些
      ，爸爸把手舉起來，就是大家所說的「五」等情互核相符
      。據此足徵眾人詢問被繼承人是否給予被告甲○○財產時
      ，被繼承人僅舉手「比五」示意，至於代表真意為何，係
      搖手否認，或五千、五萬等數額，及當時被繼承人意識是
      否尚清楚等情，在場人士包括兩造及證人庚○○、己○○
      已有不同解讀，堪認被繼承人當時並未以明確意思表示表
      達贈與之意，此相較於兩造及證人均明確稱被繼承人清楚
      表達要給原告100 萬元，且告知兩造因原告有病不要計較
      等語，即明被繼承人悉心牽掛其子罹病需給予金額照料其
      後續生活，而對於被告甲○○卻僅舉手示意，並未明確表
      達贈與被告甲○○之意願及數額、時間等語。據此堪認證
      人庚○○、己○○證述被繼承人表示其餘款項均交給被告
      甲○○養老等語，顯與事實不符，不足採信。綜上所述，
      被告甲○○並未能舉證證明其與被繼承人已成立贈與契約
      ，是其抗辯被繼承人生前表達贈與100 萬元於伊等情，自
      不足採。
（四）按民法第1030條之1 規定剩餘財產差額之分配請求權，自
      請求權人知有剩餘財產之差額時起，二年間不行使而消滅
      。自法定財產制關係消滅時起，逾五年者，亦同。依該規
      定可知，夫妻之一方請求他方分配剩餘財產，應自知悉他
      方有剩餘財產之差額之日起二年間或自聯合財產關係消滅
      時起五年內行使，逾期即時效消滅。該等法律效果並不因
      有剩餘財產差額之分配請求權之一方不知悉法律規定而有
      差異。而所謂「自請求權人之有剩餘財產之差額時」，應
      指請求權人「可得計算其差額之時」而言，非指請求權人
      「確知差額數額之時」，蓋時效消滅，旨在使法律關係早
      日確定，避免久懸不決而害及法律之安定性，而夫妻間之
      財產龐雜，尤以不動產估價不易，曠廢時日，如必待剩餘
      財產請求權人精確算出財產差額時始為時效之起算，顯然
      有違時效設立之目的，故解釋上「自請求權人知有剩餘財
      產之差額時」，應係指請求權人「可得計算其差額之時」
      ，非指請求權人「確知差額數額之時」。查被繼承人呂平
      鐀於95年3 月25日死亡，被告甲○○於95年5 月15日單獨
      申報遺產稅，同年5 月16日接獲國稅局發給遺產稅免稅證
      明書，此有原告提出之遺產稅免稅證明書為憑，是至遲被
      告甲○○於該時起即已知悉被繼承人之遺產明細，已可得
      計算有無剩餘財產差額。惟本件原告於97年9 月3 日起訴
      請求分割遺產，被告甲○○於訴訟進行中始抗辯行使剩餘
      財產差額分配請求權，其請求權早已罹於時效，是縱使被
      告甲○○有剩餘財產分配請求權，亦已罹於時效，其據此
      主張抵銷，實屬無據，自不足採。
（五）被告甲○○另抗辯原告過去15年來應對被告甲○○負擔扶
      養義務，應分擔364,092 元之扶養費，並主張抵銷等語。
      惟按二人互負債務，而其給付種類相同，並均屆清償期者
      ，各得以其債務，與他方之債務，互為抵銷。但依債之性
      質不能抵銷或依當事人之特約不得抵銷者，不在此限，民
      法第334 條定有明文。惟查，本件分割遺產為形成判決，
      與民法第334 條規定之抵銷性質不同，是被告甲○○於本
      件分割遺產事件中主張抵銷，於法尚有未合，其抵銷之抗
      辯尚不足採。
（六）綜上所述，被告甲○○並未能舉證證明被繼承人有遺贈、
      贈與之事，亦不得以剩餘財產差額分配請求、扶養費請求
      主張抵銷，故被告甲○○之前開抗辯均不足採。是被繼承
      人所遺留之現金986,308 元，應全數列如遺產分配。
六、按繼承人得隨時請求分割遺產；同一順序之繼承人有數人時
    ，按人數平均繼承，民法第1164條、第1141條分別定有明文
    。又繼承人有數人時，在分割遺產前，各繼承人對於遺產全
    部為公同共有；公同共有物之分割，除法律另有規定外，準
    用關於共有物分割之規定，民法第1151條、第830 條第2項
    亦有明定。本件原告請求遺產分割，終止兩造間之公同共有
    關係，而系爭遺產依其使用目的並非不能分割，且兩造就系
    爭遺產亦未定有不分割之協定，從而，原告訴請裁判分割系
    爭遺產，核屬有據，應予准許。
七、原告主張分割方案，即不動產部分應由兩造依應繼分之比例
    維持分別共有，現金部分由兩造依應繼分比例分割。查兩造
    均為被繼承人呂平鐀之繼承人，原告、被告丁○○、乙○○
    、戊○○均為呂平鐀第一順位法定繼承人，被告甲○○為被
    繼承人之妻，依民法第1144條第1 款之規定，應繼分與他繼
    承人平均，是兩造之應繼分各為1/5 。本院審酌原告主張之
    分割方案均為被告丁○○、乙○○、戊○○所同意，被告甲○○亦同意不動產部分之分割方案，且按應繼分比例分割，
    對各繼承人均無不利，核屬公平，爰就被繼承人所有之遺產
    ，准予裁判分割如主文第1項所示。
八、又分割遺產之訴，核其性質，兩造本可互換地位，本件原告
    起訴雖於法有據，然被告之應訴乃法律規定所不得不然，且
    本件分割結果，繼承人均蒙其利，訴訟費用之負擔自以參酌
    兩造就系爭遺產應繼分之比例分擔較為公允，爰依職權酌定
    如主文第2 項所示。
九、據上論結，本件原告之訴為有理由，依民事訴訟法第80 條
    之1 、第85條第1 項但書，判決如主文。
中    華    民    國    99    年    2     月    22    日
                  家事庭法  官  曾明玉
以上正本係照原本作成
如對本判決上訴，須於判決送達後20日內向本院提出上訴狀
                        書記官  張哲豪
中    華    民    國    99    年    2     月    22    日
附表一：
被繼承人呂平鐀之遺產
一、不動產部分：
（一）苗栗縣大湖鄉○○○段299 地號土地。
（二）如附圖所示坐落苗栗縣大湖鄉○○○段299 地號土地上未
      辦保存登記建物，門牌號碼為苗栗縣大寮村水頭寮10鄰7-
      1 號，面積0.011125公頃。
      不動產部分分割方法：由原告、被告甲○○、丁○○、乙○○、戊○○各依1/5 之比例維持分別共有。
二、現金部分：986,308元（現由被告甲○○保管中）。
    現金分割方法：原告、被告甲○○、丁○○、乙○○、戊○○各取得1/5（即197,261.6元）。

司法院資訊處製作；財團法人民間司法改革基金會備份。
